【裁判字號】    97,訴,3148
【裁判日期】    971021
【裁判案由】    確認會員關係存在
【裁判全文】
臺灣臺北地方法院民事判決              97年度訴字第3148號
原      告  乙○○
訴訟代理人  張世興律師
被      告  臺北市醫師公會
法定代理人  甲○○
訴訟代理人  徐景星律師
複  代理人  陳敬暐律師
訴訟代理人  鄭智元律師
上列當事人間請求確認會員關係存在事件，本院於民國97年10月
7 日言詞辯論終結，判決如下：
    主      文
原告之訴駁回。
訴訟費用由原告負擔。
    事實及理由
一、原告起訴主張：
  (一)原告於民國94年10月17日經選舉當選為被告之第14屆常務監
    事，任期至97年10月16日屆滿，詎被告之理事長甲○○等人
    製作96年4月10日第14屆第3次臨時監事會議紀錄時，竟製作
    內容不實之「臨時動議(一)乙○○常務監事請辭案提請討論。
    1.該案與現任常務監事相關，故邱常務監事孝震先離席。2.
    劉秀雯、王佳文、許自齊、黃宗炎、俞志誠共五位監事已達
    法定人數。3.一致推薦王佳文監事擔任主席。決議：一致通
    過邱常務監事請辭。」之決議，報請主管機關即臺北市政府
    社會局核備。因該決議不實，經原告提起刑事、行政程序請
    求救濟，並另提起民事訴訟請求確認原告與被告間之常務監
    事委任關係存在，並經鈞院於97年2 月13日以96年度訴字第
    4567號民事判決原告勝訴，事後雖經臺灣高等法院以97年度
    上字第356 號判決廢棄原判決，改判原告之訴駁回，然業經
    原告提起第三審上訴。未料被告之理事長甲○○預料上開民
    事訴訟將遭敗訴，竟未事先徵詢常務監事即原告之意見，亦
    未經原告之同意，即以理事長一人身分逕自召集於97年1 月
    27日召開第14屆第4 次理監事聯席會議（下稱系爭會議），
    雖經原告以存證信函異議，然甲○○仍不予置理執意違法召
    開，並作成將原告予以停權處分之決議（下稱系爭決議）。
    系爭會議之召集程序及以及決議方法均不合法，使原告是否
    具有被告之正常會員關係，在法律上之地位顯有不確定之危
    險，而得以確認之訴加以排除，故原告於本件訴訟自有確認
    利益。
  (二)按人民團體之理事會，由理事長召開；監事會，由常務監事
    （監事召集人）召開。依督導各級人民團體實施辦法第7 條
    規定，人民團體理事會議、監事會議應分別舉行，必要時，
    得召開理事監事聯席會議。且依被告章程第21條第1 款規定
    ：「理事長之職權如下：一、……擔任會員代表大會、理事
    會主席。」第23條第1 款規定：「常務監事之職權如下：一
    、召集監事會」第36條規定：「本會理事會……，監事會…
    …，由理事長、常務監事分別召集之。必要時得召開……理
    、監事聯席會議。」從而，被告之理監事聯席會議，乃係將
    原應分別舉行之理事會與監事會合併召開而已，依法理而言
    ，當然應由理事長常務監事共同召開與共同擔任主席，否則
    即有違被告章程第21條第1 款之規定。但查被告理事長甲○
    ○未經擔任常務監事之原告同意，即逕自召開系爭會議，顯
    已違背上開規定而不合法，並與先前召開理監事會議須經常
    務監事同意之慣例有違，且系爭會議之開會通知與議程，未
    於會議前7 日通知各應出席人員，違反督導各級人民團體實
    施辦法第5 條規定，其召集程序亦不合法。至於被告雖辯稱
    系爭會議紀錄業經主管機關臺北市政府社會局核備故屬合法
    云云，然臺北市政府社會局早已表明其並無審查核備，被告
    所辯，顯屬無據。
  (三)而於上開會議中，甲○○逕以片面之詞，諉稱原告違反誠信
    原則、虛構不實之事實向法院提起告訴、涉嫌誹謗等，違反
    章程第9 條、第13條及第14條規定云云，誤導不知臨時監事
    會開會實情之理事，於96年5 月14日第10次理事會議作成將
    原告停權之不合法決議，嗣於系爭會議再為追認決議。惟查
    原告提起訴願、民刑事訴訟，均為憲法第16條所保障之訴訟
    權，何來違反章程第9 條、第13條及第14條之情形，再者前
    開訴願、民刑事訴訟均證明原告並無虛構不實之事實，被告
    第14屆第3 次臨時監事會議記錄內容確有不實，憑何指稱原
    告違反章程規定。何況原告究竟違反章程第14條何款亦未見
    說明，自不容假借多數暴力即剝奪原告身為會員之基本權利
    。是故系爭決議與章程規定不符，且屬權利濫用，自不合法
    。此外，系爭決議未經任何人提議，且無任何人副署，顯然
    不符被告之議事規則第3 條規定，非屬合法。另將會員予以
    停權係屬重大議案，而非確認會議紀錄、通過報告事項等例
    行性之單純案件，依被告議事規則第5條第1項及第2 項規定
    ，應經舉手表決或投票決定，不得以無異議方式為之，惟據
    與會之人員告知，系爭會議於討論該議案時，出席人員曾有
    數人表示不同意見，且依系爭會議錄音光碟之內容，系爭決
    議之討論過程確有爭執，是依前開議事規則第5條第3項規定
    ，主席應逐項詢問贊成人數，以多數之意見為意見，如主席
    不作表決舉措時，該議案自屬無效決議。惟被告之理事長甲
    ○○竟未經表決或逐項詢問等舉措，逕自宣布以無異議方式
    通過系爭決議，違反議事規則，自不合法。從而，原告自得
    訴請確認兩造間之正常會員關係存在。
  (四)退萬步言，縱令系爭會議召集及系爭決議之決議方法均屬合
    法，然依被告章程第14條第2 項規定，原告縱經停權，除喪
    失一切福利給付權益外之其他會員關係，諸如常務監事、全
    聯會員代表、受會議通知、出席會議、選舉、被選舉、罷免
    、提議、發言、表決等權利仍屬存在，被告所提出之92年 4
    月13日停權會員規範，並非真實，而仍應依被告章程第14條
    規定，認原告僅喪失一切福利給付權益，而不包括其他會員
    權利，且臺北市政府社會局97年3月11日北市社團字第09732
    5638號函亦闡釋明確。爰就此請求確認之。並為先位聲明：
    確認原告與被告間之正常（即未遭停權）存在。備位聲明：
    確認原告與被告間除喪失一切福利給付權益之外之其他會員
    關係存在。
二、被告辯稱：
  (一)按督導各級人民團體實施辦法第7 條規定：「人民團體理事
    會議、監事會議應分別舉行，必要時，得召開理事監事聯席
    會議。前項聯席會議，應有理事、監事各過半數之出席，始
    得開會。其決議各以出席理事、監事過半數或較多數之同意
    行之。」而被告章程第36條規定：「本會理事會每一至二個
    月開會一次，監事會每二個月開會一次，理事長、常務監事
    分別召集之，必要時得召開常務理事會議及理、監事聯席會
    議。」第37、38條則與前開人民團體實施辦法第7 條定有相
    同之出席及決議門檻規定。揆諸前開各規定，皆未明文規範
    召開理監事聯席會議時應由何人召集之，是以理監事會議之
    召集本可由代表被告之理事長為召集人，而會議之合法開會
    要件僅須出席之理、監事達到前開所定過半數之人數門檻，
    即屬合法；蓋既稱聯席會議，其目的即在達到簡便之程序，
    使理、監事會併同於一會議程序中召開並共同討論議題，殊
    無仍將理、監事會分別拆開召集及主持之理由；另查依被告
    歷來之慣行，理監事聯席會議之召集及主持皆係由理事長單
    獨為之，此早已為被告常久之慣行，原告亦知之甚詳。復按
    民事，法律所未規定者，依習慣，民法第1 條定有明文；被
    告既屬一私法上社團組織，則於法令章程皆無加以規定之事
    項，即應依循被告歷來之慣行，當無疑義。然被告為再次確
    認召開理監事聯席會議時之合法程序，乃於97年7月2日去函
    內政部，請求解釋人民團體理事監事聯席會議之召集權人為
    何；復於97年7 月23日收受內政部函復說明，關於人民團體
    召開理監事聯席會議者，依理事長對內擔任會員大會暨理事
    會主席，對外代表該團體等相關規定意旨及一般實務慣例，
    聯席會議仍應由理事長名義對外行文並為會議主席。此已再
    次確認被告系爭會議之召集洵屬合法有據，原告主張系爭會
    議之召集程序不合法，顯無理由。另查被告於97年1 月27日
    召開系爭會議，早於97年1月9日先以電子郵件寄發開會通知
    單予各應出席系爭會議之人員，二日後並另以書面連同會議
    議程一併郵寄通知，原告指摘被告未依法通知，實為空口；
    末查原告於97年1 月25日寄發存證信函予被告，內容大致乃
    指摘被告擅自召開系爭會議，並欲將原告加以停權……等等
    ，由此亦可證原告早已獲被告召開系爭會議之通知，亦不得
    諉為不知。是以，原告以此指稱被告系爭會議之召集程序不
    合法，實屬無稽。
  (二)次查原告之停權案係由96年5月4日被告第2 次臨時常務理事
    會決議建議予以停權，並由主席（即理事長）提案理事會議
    決，而被告96年5 月16日召開第14屆第10次理事會，決議通
    過委請醫學倫理馬大勳召委、會員服務王三郎召委及醫療糾
    紛召委劉家正召委，以兩星期（即至5 月30日）之期限與原
    告溝通，請其撤銷對理事長等人之告訴，如原告仍堅持提出
    告訴，則通過96年5月4日第2 次臨時常務理事會議之結論執
    行之。嗣因勸說未果，故理事會即依前開決議，將原告之停
    權案提出於系爭會議議決之。然原告竟執系爭決議未經提案
    、附署，違反被告議事規則第3 條規定之詞，認系爭決議非
    屬合法云云。惟查，原告之停權案係由理事會決議提出，本
    案之提案及附署均視由全體理事所為，本即符合被告議事規
    則之規定，故原告所執之詞難認有理由。又查，揆諸系爭討
    論案之錄音內容，並無任何人之發言對本案提出異議、或有
    反對之意見，且討論終了時，主席甲○○亦反覆詢問有無異
    議，絕非如原告所稱「逕自宣布通過」！且被告所提出之系
    爭會議錄音內容完整，且從頭至尾未曾間斷，其中關於系爭
    討論案內容並無原告所稱有「提出不同意見」之人之發言。
    因此被告於系爭會議議決原告會員停權之決議程序，完全符
    合被告議事規則第5條第2項規定，並無任何瑕疵，原告之指
    摘並無所據。
  (三)第查系爭決議之表決程序，係依被告議事規則第5條第2項規
    定，於議案討論後，由主席甲○○徵詢會眾有無異議，嗣確
    認會眾並無異議後，始由主席宣布照案通過。因本項議案並
    無異議或反對之意見，故表決程序上本不適用前開規則第 5
    條第3 項之規定；況原告僅空言指摘被告適用無異議通過之
    程序為違法，卻無法具體指明系爭議案曾有異議或反對意見
    ，則原告之指摘顯屬無稽。是按應適用被告議事規則第5 條
    第3 項表決程序之情形，乃在於提出之議案有複數項意見時
    ，應逐項統計贊成之人數、以及只有一項意見且未能無異議
    通過時，始必須表決贊成與反對之人數。而本件議案之內容
    僅有一項意見，即「是否通過原告乙○○之會員停權案」，
    此已排除本項條文第一種情形之適用，又系爭決議之過程，
    亦未有會眾提出異議，則排除第二種情形之適用，故本議案
    之提出並無被告議事規則第5條第3項規定之適用至明。又查
    ，系爭議案既僅一項意見供表決，且又無會眾提出異議，則
    當然可適用被告議事規則第5條第2項之規定，由主席宣佈照
    案通過之方式以為決議，非如原告所爭執系爭議案屬重大議
    案而應適用前條規則第3 項之表決方式。況且被告歷來就會
    議議案之議決方式皆依循前開標準而分別適用第2項或第3項
    規定，並非僅針對原告本件停權案而有不同，故無論依被告
    議事規則之相關規定或被告歷來之慣行，原告所為之爭執均
    無理由。復查，原告雖指摘被告系爭決議方式違反「會議規
    範」第55、57、58條規定而違法云云，惟查會議規範第56條
    第1項第2款明定：「無異議認可第60條所列之事項，得由主
    席徵詢議場有無異議，稍待，如無異議，即為認可。如有異
    議，仍須提付討論及表決，但經主席徵詢無異議並已宣佈認
    可後，不得再行提出異議。」同條第2 項：「無異議認可之
    效力與表決通過同。」而第60條第2 項復明定：「第58條所
    定以獲參加表決之多數為可決之議案，得比照前項規定以徵
    詢無異議方式行之，但主動議及修正動議，不在此限。」而
    系爭議案既係本次會議預定討論之事項，非屬動議之性質，
    本可依前開規定而為無異議認可，怠無疑義。是以，原告之
    指摘顯屬誤解，洵非有理。
  (四)再查原告針對被告提起多件民刑事及行政訴訟，其行為早已
    非單純為維護自身之權益，而係以誣告及誹謗之手段，遂行
    其違反誠信及戀棧權位之目的，其違法散會、散佈不實訊息
    、未遵期交接常務監事職務、誣指理事長甲○○、監事王佳
    文、會務人員施玉琴、范森香等人違法、違反被告理監事聯
    席會議之決議而意圖阻擾甲○○當選全聯會理事長等行為，
    違犯被告章程第9 條破壞本會之團體精神，亦即破壞社團之
    和諧一致、第13條第1、2款及第14條第1項第2款規定，不遵
    守被告章程及議決事項者至明，且原告所指確認常務監事委
    任關係存在之訴，業經臺灣高等法院以97年度上字第356 號
    廢棄原判決改判原告敗訴，足徵原告所為確有違反章程之處
    ，則系爭會議本於被告章程所賦予之職權，決議將原告予以
    停權處分，洵屬合法有據。
  (五)末按原告執被告章程第14條第2 項規定，而認其受會員停權
    處分僅係喪失會員福利給付權益者，乃顯有誤會，蓋所謂停
    權，係指停止本於會員身份而得享有並行使之權利之謂，非
    如被告所言僅喪失給付權益。否則依被告章程所載之意旨，
    停權處分係針對違反法令、章程、決議事項或掩護密醫及不
    繳納會費之會員，予以停止其會員之身份上一切權利，情節
    嚴重者甚應報請主管機關懲戒，若僅係單純不對其為福利之
    給付而可任其繼續享有會員一切之權利，則如何達到處分違
    反規定會員之目的？是以，停權處分乃類似公務員之停職處
    分，其程度未達撤職，而係暫時停止其職務者而言；而被告
    係社團法人，社員僅有社員權，並無職務之可言，故才會稱
    之為「停權處分」，然其效果與停職處分者同。至被告章程
    第14條第2項規定乃係補充規範經停權之會員， 除應停止章
    程第12條身為被告會員所得行使之權利外，並喪失受其他福
    利給付之權益，此由92年4 月13日被告第13屆會員代表大會
    修正通過之「停權會員規範」第1 條規定：「本會會員欠繳
    會費達半年以上者，應提理監事會予以停權，停權會員喪失
    選舉、被選舉、罷免及提議、發言、表決諸權及本會有關各
    項福利之權。」，依「舉輕明重」之法理，當會員違反被告
    章程第14條第1項第4款等較輕微之規定經停權時，已喪失選
    舉、被選舉、罷免及提議、發言、表決諸權及本會有關各項
    福利之權，則原告係違犯被告章程第9 條、第13條第1、2款
    及第14條第1項第2款規定等更為嚴重之規定，當然絕非僅生
    喪失福利之效果，乃屬當然。此外，被告92年11月19日第13
    屆第2 次理監事聯席會議通過訴外人黃松雄醫師之停權案，
    黃松雄醫師停權期間，除喪失一切福利給付之權益外，另亦
    喪失被告章程第12條所定之權利，可見原告備位聲明主張僅
    有停止一切福利給付云云，顯無理由。並聲明：如主文所示
    。
三、本件原告起訴主張系爭會議之召集程序及決議方法違反法令
    及章程，且系爭決議內容違反章程規定，故先位請求確認其
    與被告之正常會員關係仍存在，並備位請求確認除一切福利
    給付之權益外之其他會員關係存在。被告則辯稱系爭會議之
    召集程序及決議方法，以及決議內容均符合法令及章程規定
    等語。而按總會之召集程序或決議方法，違反法令或章程時
    ，社員得於決議後三個月內請求法院撤銷其決議。但出席社
    員，對召集程序或決議方法，未當場表示異議者，不在此限
    。總會決議之內容違反法令或章程者，無效。民法第56條雖
    定有明文。惟按社團法人總會之決議有違反法令或章程時，
    對該決議原不同意之社員，得請求法院宣告其決議為無效，
    民法第56條固有明文規定。惟此條規定，僅適用於總會之決
    議。如理監事之決議有違反法令或章程時，要不得援用上開
    法條規定提起同一訴訟。最高法院64年臺上字第2628號判例
    可資參照。從而，社團法人理監事會議之決議既不得援引民
    法第56條規定起訴請求撤銷或確認無效，則其會員自無從為
    與該決議內容相異之主張，而請求法院加以確認。而查，系
    爭會議並非被告之會員大會，僅為理監事聯席會議，此為兩
    造所不爭執，並有系爭會議之會議紀錄在卷可稽（本院卷第
    112頁至第114頁）。揆諸上開說明，系爭會議不得以訴請求
    撤銷或確認無效，其議決事項之效力業已確定，亦即原告已
    遭停權，則其先位主張其未遭停權，請求確認與被告之正常
    會員關係存在，即屬無據，難以准許。
四、又按本會會員有違反下列各款情事之一者，本會得依理監事
    聯席會議之決議，依其情節之輕重，分別予以警告、停權之
    處分，其情節嚴重者應將其事實證據報請衛生主管機關懲戒
    ，並應分呈社會行政主管機關備查：一、違反政府法令者。
    二、違反本會章程及議決事項者。三、以名義或執照掩護密
    醫者。四不繳納會費達半年以上，經催繳三次且不於一個月
    內繳清者。遭本會停權者，喪失本會一切福利給付權益，不
    得有異議。此為被告章程第14條所明訂。且被告之停權會員
    規範第1 點規定：「本會會員欠繳會費達半年以上者，應提
    理監事會予以停權，停權會員喪失選舉、被選舉、罷免及提
    議、發言、表決諸權及本會有關各項福利之權。此有停權會
    員規範在卷可參（本院卷第116 頁）。而原告雖主張此停權
    會員規範係屬偽造云云，業為被告所否認，原告又未能提出
    其他證據加以證明，自難採信，況該停權會員規範為被告之
    92年4 月13日第13屆會員代表大會修正通過，核與被告章程
    記載修正日期相符，且有該次會員代表大會會議紀錄附卷可
    查（本院卷第157頁至第158頁），當屬真實，據此更顯原告
    主張虛妄。而依此停權會員規範內容，固僅規定被告之會員
    欠繳會費達半年以上者，應提理監事會予以停權，停權會員
    喪失選舉、被選舉、罷免及提議、發言、表決諸權及本會有
    關各項福利之權，然依被告章程第14條第1項第1、2、3款規
    定，其應停權之事由顯然較欠繳會費達半年以之情形嚴重，
    依舉輕明重之法理，自應認所有遭停權之會員，均喪失選舉
    、被選舉、罷免及提議、發言、表決諸權及本會有關各項福
    利之權，而不侷限於欠繳會費半年而遭停權者，否則即有輕
    重失衡之虞。況且被告章程第14條第2 項規定「遭本會停權
    者，喪失本會一切福利給付權益，不得有異議」，而所謂選
    舉、被選舉、罷免及提議、發言、表決諸權，乃會員所得享
    有之權利，核其性質自屬該條所稱福利給付權益之範圍。是
    遭停權之會員，無論依章程第14條或停權會員規範第1 點規
    定，均應喪失選舉、被選舉、罷免及提議、發言、表決諸權
    及有關各項福利之權。從而，原告主張縱使其已遭停權，惟
    停權範圍僅包括一切福利給付權益，而不包含常務監事、全
    聯會員代表、受會議通知、出席會議、選舉、被選舉、罷免
    、提議、發言、表決等權利，核與上開規定不符，實屬無據
    ，亦無可採信。
五、綜上所述，原告依法不得主張系爭決議無效或請求撤銷，且
    其主張停權效力僅及於一切福利給付權益云云，核與被告章
    程及停權會員規範內容相左，無從採信；而被告辯稱系爭會
    議及決議合法有效，且停權會員喪失選舉、被選舉、罷免及
    提議、發言、表決諸權及有關各項福利之權等情，則屬有據
    ，堪可採信。從而，原告先位聲明請求確認原告與被告間之
    正常（即未遭停權）存在，以及備位聲明請求確認原告與被
    告間除喪失一切福利給付權益之外之其他會員關係存在，均
    無理由，應予駁回。
六、本件事證已臻明確，兩造其餘攻擊防禦方法及未經本院援用
    之證據，核與判決結果不生影響，爰不予逐一論駁，併此敘
    明。
七、訴訟費用負擔之依據：民事訴訟法第78條。
中    華    民    國    97    年    10    月    21    日
                  民事第四庭    法  官  余明賢
以上正本係照原本作成
如對本判決上訴，須於判決送達後20日內向本院提出上訴狀
中    華    民    國    97    年    10    月    21    日
                                書記官  楊勝欽


司法院資訊處製作；財團法人民間司法改革基金會備份。
